【裁判字號】    95,訴,1245
【裁判日期】    970513
【裁判案由】    損害賠償
【裁判全文】
臺灣高雄地方法院民事判決              95年度訴字第1245號
原      告  財團法人汽車交通事故特別補償基金
                      樓
法定代理人  甲○○
訴訟代理人  乙○○
被      告  戊○○即丁○○之.
被      告  丙○○即丁○○之.
上列當事人間損害賠償事件，本院於民國97年3月4日言詞辯論
終結，判決如下：
    主  文
原告之訴駁回。
訴訟費用由原告負擔。
    事實及理由
壹、程序方面：
一、按當事人喪失訴訟能力或法定代理人死亡或其代理權消滅者
    ，訴訟程序在有法定代理人或取得訴訟能力之本人，承受其
    訴訟以前當然停止；承受訴訟人，於得為承受時，應即為承
    受之聲明，民事訴訟法第170 條、第175 條第1 項分別定有
    明文。本件被告丁○○於民國95年6 月13日死亡，有戶籍謄
    本1 份在卷可稽（見本院卷第59頁），而戊○○、丙○○均
    為丁○○之子女而為其繼承人，有繼承系統表、戶籍謄本各
    1 份附卷可佐（見本院卷第59~61 頁），因戊○○、丙○○
    未聲明承受訴訟，本院乃於97年1 月29日命其等承受訴訟，
    並續行訴訟（見本院卷第125 頁），合先敘明。
二、本件被告經合法通知，均未於言詞辯論期日到場，核無民事
    訴訟法第386 條所列各款情形，爰依原告之聲請，由其一造
    辯論而為判決。
貳、實體方面：
一、原告主張：被告之被繼承人丁○○於94年5 月16日下午6 時
    50 分 許，騎乘車號OKW-355 號機車，行經台南市○區○○
    路1181巷198 之1 號前時，因過失與被害人林巖正騎乘之機
    車相撞，致被害人死亡，丁○○應依侵權行為規定負損害賠
    償責任，被告為其繼承人自應繼承其債務。而上開肇事機車
    並未投保強制汽車責任保險，被害人之遺屬林黃錦雲，依強
    制汽車責任保險法第40條第1 項第2 款規定向原告請求補償
    並受領死亡給付新臺幣（下同）150 萬元（即殯葬費30萬元
    與精神慰撫金120 萬元），原告爰依同法第42條第2 項規定
    ，在上開補償金額內，代位行使林黃錦雲對被告之損害賠償
    請求權，請求被告賠償150 萬元，並聲明：被告應給付原告
    150 萬元，及自支付命令送達翌日起至清償日止，按年息5
    ％計算之利息。
二、被告戊○○、丙○○未於言詞辯論期日到場，惟據彼等之被
    承受訴訟人丁○○生前提出之聲明異議狀記載：94年5 月16
    日發生本件車禍後，被害人送至台南市立醫院加護病房觀察
    後，即轉入普通病房治療，丁○○於被害人住院期間亦曾前
    往探視，被害人復原狀況良好，其後因其肺部細菌感染等疾
    病致死，被害人死亡與本件車禍應無相當因果關係等語，資
    為抗辯。
三、原告主張被告之被繼承人丁○○於94年5 月16日下午6 時50
    分許，騎乘車號OKW-355 號機車，行經台南市○區○○路11
    81巷198 之1 號前時，不慎與被害人騎乘之機車相撞，因丁○○所騎乘之上開機車未投保強制汽車責任保險，被害人死
    亡後，其遺屬林黃錦雲向原告請求補償並受領死亡給付15 0
    萬元之事實，業據提出道路交通事故證明書、死亡證明書、
    補償金結算書、匯出匯款回條聯等件為證（見本院卷第4~ 8
    頁），並經本院依職權向台南市政府警察局函調本件車禍事
    故調查報告表、現場圖、現場照片及調查筆錄（見本院卷第
    158~170 頁），堪認原告此部分主張屬實。至原告主張被害
    人係因本件車禍致死，為被告否認，並以前揭情詞置辯，是
    本件應審酌者為被害人死亡與本件車禍事故間有無相當因果
    關係？
四、本院得心證理由：
  (一)按所謂「相當因果關係」，是指依一般經驗法則，認為有此
    行為，通常即足生此種損害者，則行為與結果之間即有因果
    關係，無此行為，必不生此種損害，有此行為，通常亦不生
    此種損害者，即無因果關係，有最高法院23年上字第107 號
    、48年台上字第481 號判決可資參照。經查，被害人因本件
    車禍事故受有頭部外傷及左側顱內出血、右側顱骨骨折及氣
    腦等傷害，固有原告提出之台南市立醫院於94年5 月16 日
    出具之診斷證明書可憑（見本院卷第4 頁），惟被害人係於
    94年6 月10日晚間11時20分因梗塞性中風、心肌梗塞死亡，
    其死亡原因並非車禍或前述所受傷害所引起，有原告提出之
    高雄縣茄萣鄉衛生所出具之死亡證明書可稽（見本院卷第5
    頁），是上開診斷證明書及死亡證明書尚不足以證明被害人
    係因本件交通事故致死。
  (二)次查，被害人因本件車禍事故當日即94年5 月16日由救護車
    送至台南市立醫院急診，因當時意識不清（昏迷指數8） 、
    右耳出血、四肢多處擦傷，於當日送至加護病房診治，於94
    年5 月19日轉至普通病房治療，復於同年月24日至同年6 月
    10日再轉至加護病房治療，被害人嗣後死亡原因為呼吸衰竭
    、心肌梗塞，和外傷並無直接關係等情，有台南市立醫院函
    文及就醫摘要附卷可稽（見本院卷第33~34 頁），且台南市
    立醫院出具之死亡證明書亦記載，被害人之死亡為心肺衰竭
    、急性呼吸窘迫症、腦中風（腦梗塞及腦出血）及心肌梗塞
    等原因所引起，有該證明書可佐（見本院卷第173 頁），顯
    見被害人之死亡非因本件車禍事故所致。
  (三)又本院依職權將被害人於台南市立醫院病歷影本暨X 光片及
    施明火診所病歷影本送請行政院衛生署醫事審議委員會鑑定
    結果認為：被害人於本件車禍事故住院前，即有糖尿病及高
    血壓之病史，依被害人於車禍當日所做電腦斷層檢查，其疾
    病嚴重度並不會對其造成死亡之結果，且其於94年5 月18日
    所做腦部電腦追蹤檢查亦顯示有其傷勢有進步現象，然被害
    人卻於同年月24日發生肺炎而再度轉入加護病房治療，此後
    被害人之病情一路變差，而於同年月26日併發急性心肌梗塞
    及右側大腦動脈區域栓塞性中風，後來又併發急性腎竭，終
    因急性呼吸窘迫症候群導致呼吸衰竭而死亡。其急性心肌梗
    塞，原因乃是被害人本身為具有糖尿病、高血壓及男性之高
    危險份子，且其心臟有3 條主要血管狹窄；其腦部栓塞性中
    風，則可能因心肌梗塞產生之栓子所致。被害人因連續發生
    一連串致命性併發症而死亡，其死亡與車禍所致頭部外傷及
    顱內出血間並無因果關係，而與其本身之身體狀況或痼疾較
    有關係，有該醫事審議委員編號0000 000號鑑定書在卷可稽
    （見本院卷第118~121 頁），益證被害人死亡與本件車禍事
    故並無相當因果關係。
  (四)原告又主張被害人惟倘非本件車禍事故，被害人不會發生嚴
    重肺炎及一連串之併發症，且台南市立醫院閻漢琳醫師製作
    之病歷摘要亦認為被害人死亡與本身痼疾及外傷所致之身心
    壓力均有關係，認被害人死亡與本件車禍事故間有相當因果
    關係云云。然身心壓力之可能因素極多，如經濟或工作不順
    等生活因素均可能導致身心壓力，被害人縱受有身心壓力，
    惟該壓力究係因本件車禍外傷所致，亦或因被害人平日生活
    因素所致，及該身心壓力是否會引發致死疾病，均有可議。
    又縱使係因本件車禍外傷致被害人受有身心壓力，然被害人
    之死亡係因其心肌梗塞、心肺衰竭之疾病所致，若被害人並
    無糖尿病、高血壓及心臟3 條血管狹窄之疾病，其所受之頭
    部外傷又不足以致死，已如前述，則依通常情形，被害人遭
    丁○○駕駛之機車擦撞應不可能導致死亡，揆諸前述相當因
    果關係理論，應認被害人之死亡結果與丁○○之駕駛行為無
    相當因果關係存在，是原告此部分主張亦無足取。
  (五)末按強制汽車責任保險法第42條第2 項固規定：「特別補償
    基金於給付補償金額後，得代位行使請求權人對於損害賠償
    義務人之請求權。但其所得請求之數額，以補償金額為限。
    」，其本質上為保險代位權，係受害人或其遺屬損害賠償請
    求權之法定移轉，並未使特別補償基金取得對加害人或汽車
    所有人獨立之求償權，此觀強制汽車責任保險法第42條立法
    理由第3 項即明。準此，特別補償基金僅於加害人或汽車所
    有人依民法或其特別法應就受害人或其遺屬負損害賠償之義
    務時得請求損害賠償，特別補償基金即無從向加害人或汽車
    所有人為請求。本件被害人死亡與本件車禍事故間並無因果
    關係，業經認定如前，則被告之被繼承人丁○○對於被害人
    之遺屬自無庸負侵權行為損害賠償責任，被告亦毋須負損害
    賠償責任，依上揭說明，被害人之遺屬林黃錦雲既對被告無
    損害賠償請求權存在，則原告自無從代位林黃錦雲向被告請
    求賠償，其之請求即屬無據。
五、從而，原告本於強制汽車責任保險法第42條第2 項規定，請
    求被告給付150 萬元及自支付命令送達翌日起至清償日止，
    按年息5 ％計算之利息，為無理由，應予駁回。
六、據上論結，本件原告之訴為無理由，依民事訴訟法第385 條
    第1項前段、第78條，判決如主文。
中    華    民    國    97    年    5     月    13    日
                    民事第三庭  法  官  廖純卿
正本係照原本作成。
如不服本判決，應於送達後20日內，向本院提出上訴狀並表明上
訴理由，如於本判決宣示後送達前提起上訴者，應於判決送達後
10日內補提上訴理由書（須附繕本）。
中    華    民    國    97    年    5     月    13    日
                                書記官  洪嘉慧


司法院資訊處製作；財團法人民間司法改革基金會備份。
